【裁判字號】    97,交抗,1109
【裁判日期】    970925
【裁判案由】    聲明異議
【裁判全文】
臺灣高等法院臺中分院刑事裁定        97年度交抗字第1109號
抗  告  人  交通部公路總局台中區監理所彰化監理站
受處分人    甲○○
上列抗告人因聲明異議案件，不服臺灣彰化地方法院中華民國
97年8月4日所為裁定（97年度交聲字第841號）提起抗告，本院
裁定如下:
    主  文
抗告駁回。
    理  由
一、原處分機關以：受處分人即異議人甲○○（下稱受處分人）
    於民國97年1月23日凌晨2時13分許，駕駛車牌號碼7881-N W
    號自用小客車，行經國道一號北上218.2公里處，經警方攔
    檢實施酒測，測得酒測值為呼氣酒精濃度為0.55MG/L超過規
    定標準而違規，為國道公路警察局第三警察隊警員當場掣單
    舉發，於97年5月13日以彰監四字第裁64-Z00000000號裁決
    書，裁處受處分人吊扣駕駛執照12個月，並施以道路交通安
    全講習（罰鍰已經法院判決無需繳納）。經受處分人依法聲
    明異議意旨略以：受處分人當時是開小轎車，惟被吊扣職業
    大貨車駕照，深感不服等語。
二、原審以受處分人之違規行為係發生於97年1月23日，關於吊
    扣駕照之規定，自應依修正後道路交通管理處罰條例第68條
    之規定裁處。而依修正後道路交通管理處罰條例第68條之規
    定，既將「吊扣」等字刪除，則駕駛人受吊扣駕駛執照處分
    時，自不得再吊扣受處分人所持有各級車類之駕駛執照，僅
    能吊扣其違法或違規當時所駕駛車輛之駕駛執照，故原處分
    機關於作成吊扣駕駛執照處分時，應就行為人所應吊扣之駕
    駛執照種類予以限定，始符合依法行政原則。而受處分人為
    本件違規時，係駕駛自用一般小客車，其應受處分應為限制
    其駕駛自小客貨車之權利，即吊扣其小型車駕駛執照，原處
    分機關未審酌及此，逕為上開裁罰，難謂允當。而認本件受
    處分人之異議為有理由，並撤銷原處分關於「吊扣駕駛執照
    12個月」部分，另諭知「甲○○自用一般小客車駕駛人駕駛
    汽車，經測定酒精濃度超過規定標準，吊扣小型車駕駛執照
    拾貳個月」。
三、抗告意旨略以：
(一)、按考領各類駕駛資格及駕照得適用駕駛之車種等規定，道路
    交通安全規則第六十、六十一、六十二條分別定有明文，現
    行採機車駕照、汽車駕照各一照管理原則，不僅不會造成民
    眾不便，歷年來無阻礙，車主及駕駛人之權利亦相對受保障
    ，酒駕違規行為吊扣駕駛執照（汽、機車各採一照管理制度
    ）之目的並非僅為處罰違反道路交通管理事件之行為人而已
    ，尚有以暫時禁止行為人於道路上駕駛，以免其短期內再犯
    之用意，實不得因違規駕駛領有最高級（汽車）駕照資格即
    有多次駕駛汽車之機會。
(二)、吊扣汽車駕駛執照之裁處，係以違規時駕駛資格之照類（憑
    證）作為處罰立基，且道路交通管理處罰條例第三十五條亦
    有規定吊扣駕駛執照之裁處依據而非道路交通管理處罰條例
    第六十八條規定。另針對新修正道路交通管理處罰條例第六
    十八條（原條文：汽車駕駛人因違反本條例及道路交通安全
    規則之規定，受吊扣或吊銷駕駛執照處分時，吊扣或吊銷其
    持有各級車類之駕駛執照）條文刪除吊扣部分，因僅係為符
    合汽、機車各採一照管理制度，避免造成處罰機關執行實務
    上窒礙難行（如：駕駛人領有汽、機車駕駛執照，若駕駛人
    駕駛機車酒駕，依修正前條文，應將駕駛人領有汽、機車執
    照一併吊扣）。
(三)、本件異議人違規時所駕駛自用一般小客貨車之資格憑證，係
    基於其所持有之普通聯結車駕駛執照，並非無照駕駛，嗣抗
    告人依據道路交通管理處罰條例第三十五條第一項第一款規
    定裁罰新台幣參萬肆仟伍佰元、吊扣駕駛執照十二個月及施
    以道安講習，僅依汽、機車駕駛執照分別管理原則作為裁處
    ，應無不當，故狀請鈞院廢棄原裁定，另為適法之裁定云云
    。
四、按汽車駕駛人飲用酒類或其他類似物後，其吐氣所含酒精濃
    度超過每公升０、二五毫克，不得駕車；駕駛汽車經測試檢
    定酒精濃度超過標準，處汽車駕駛人罰鍰一萬五千元以上六
    萬元以下，並當場移置保管該汽車及吊扣駕駛執照一年，道
    路交通安全規則第一百十四條第二款、道路交通管理處罰條
    例第三十五條第一項第一款分別定有明文。該條文所稱之「
    駕駛執照」，依九十五年三月一日修正施行前之道路交通管
    理處罰條例第六十八條規定：「汽車駕駛人，因違反本條例
    及道路交通安全規則之規定，受吊扣或吊銷駕駛執照處分時
    ，吊扣或吊銷其持有各級車類之駕駛執照。」係指違規人持
    有之各級車類駕駛執照均應予吊扣，然道路交通管理處罰條
    例第六十八條嗣於九十四年十二月十四日經修正公布並於九
    十五年三月一日施行，修正施行後之條文業已刪除「吊扣或
    」等字，即已將「受吊扣駕駛執照之處分係吊扣其持有之各
    級車類駕駛執照」部分之規定廢除，依現行條文之解釋，即
    係受吊銷駕照處分者，仍維持吊銷其持有之各級車類駕駛執
    照，至於受吊扣駕照處分者，則僅吊扣其違法或違規當時所
    駕駛車輛之駕駛執照，不再吊扣其持有之各級車類駕駛執照
    。且道路交通管理處罰條例第三十五條第一項第一款前段既
    將當場移置保管該汽車及吊扣其駕駛執照併列，而不稱「吊
    扣其各級車類之駕駛執照」，解釋上當係指同一等級之汽車
    駕駛執照而言，不得任意擴張解釋。至於受處分人僅領有最
    高級之職業聯結車駕駛執照，致無較低級車類之自用小客車
    駕駛執照可供吊扣，此係源於道路交通安全規則關於「一照
    原則」之駕照管理問題，要不能因執行困難或法規漏洞，即
    置立法修正通過之條文不予遵守適用，遽擴張解釋認應吊扣
    受處分人之各級車類駕駛執照。又該修正條文之立法說明略
    以：「原條文將違法或違規駕駛人所持有各級車類之駕駛執
    照一併吊扣或吊銷，失之過酷，影響人民工作及生活甚鉅，
    爰修正之」等語，其立法意旨在於最高級車類之駕駛執照係
    受處分人賴以維生之工具，而受處分人駕駛較低級車類之車
    輛違規受罰，卻一併吊扣其最高級車類駕駛執照，對受處分
    人之工作權及生存權造成極大之損害，有違比例原則，故予
    修法。上開道路交通安全規則對於汽車駕駛執照之管理，採
    取一照原則，固然導致越級駕駛人違規酒駕時，受無須吊扣
    駕駛執照之利益，然此關於駕駛執照管理所衍生之問題，宜
    由修法解決，尚不得擴張解釋，於駕駛人無較低級車類駕駛
    執照可供吊扣時，即率爾代以吊扣其所領有之較高級車類駕
    駛執照。查，本件受處分人甲○○於97年1月23日2時13分許
    ，駕駛車牌號碼7881-NW號自用小客車，於國道1號北上218.
    2公里處，經警方攔檢測試其吐氣所含酒精濃度超過每公升
    達０、五五毫克，經警開單舉發，嗣經抗告人以受處分人違
    規事實明確，依道路交通管理處罰條例第三十五條第一項第
    一款規定，於97年5月13日以彰監四字第裁64－Z00000000號
    裁決書裁處吊扣其職業大貨車駕駛執照十二個月，有舉發違
    反道路交通管理事件通知單、原處分裁決書各一份附卷可稽
    ，是受處分人酒後駕駛自小客車之違規事實，固屬明確。惟
    查，受處分人所領有者係職業大貨車駕駛執照，而依上開說
    明，受吊扣駕駛執照處分時，應僅能吊扣其違規時之自用小
    客車駕駛執照，並不得再吊扣受處分人所持有各級車類之駕
    駛執照，原處分不察，竟仍吊扣受處分人所持有之職業聯結
    車駕駛執照，即非適法。原審調查後，認受處分人之異議有
    理由，而予以撤銷原處分關於吊扣職業大貨車駕駛執照部分
    ，改另諭知吊扣受處分人之自用小客車駕駛執照12個月，於
    法尚無不合。原處分機關抗告意旨未詳予審酌新修正法律規
    定之精神，而任意曲解法律適用，於法不合。是其抗告並無
    理由，應予駁回。
五、據上論結，應依道路交通案件處理辦法第二十六條、刑事訴
    訟法第四百十二條，裁定如主文。
中    華    民    國    97    年    9     月    25    日
            刑事第四庭  審判長法  官  洪  耀  宗
                              法  官  劉  登  俊
                              法  官  許  文  碩
上列正本證明與原本無異。
不得再抗告。
                              書記官  蕭  玉  真
中    華    民    國    97    年    9     月    25    日


司法院資訊處製作；財團法人民間司法改革基金會備份。
